【裁判字號】    99,上,36
【裁判日期】    990531
【裁判案由】    清償債務
【裁判全文】
臺灣高等法院臺南分院民事裁定    99年度上字第36號
反 訴 原告  己○○
            丙○○
            丁○○
            乙○○
共      同
訴訟代理人  李春錦  律師
反 訴 被告  甲○○
訴訟代理人  戊○○
上列當事人間因請求清償債務事件，反訴原告對於中華民國98年
12月31日台灣嘉義地方法院98年度訴字第531號第一審判決，提
起上訴後並提起反訴，就反訴聲明第1項「確認兩造間新台幣220
萬元抵押債權不存在」部分，本院裁定如下：
    主  文
反訴原告之反訴駁回。
反訴訴訟費用由反訴原告負擔。
    理  由
一、按於第二審提起反訴，非經他造同意，不得為之，但有下列
    情形之一者，不在此限：(1)於某法律關係之成立與否有爭執
    ，而本訴裁判應以該法律關係為據，並請求確定其關係；(2)
    就同一訴訟標的有提起反訴之利益；(3)就主張抵銷之請求尚
    有餘額部分，有提起反訴之利益者，民事訴訟法第446條第2
    項定有明文。此所謂於某法律關係之成立與否有爭執，而本
    訴裁判應以該法律關係為據者，係指提起中間確認之訴；所
    謂就同一訴訟標的有提起反訴之利益者，係指訴訟標的同一
    ，且不延滯訴訟及妨害他造之防禦，對於當事人間紛爭之一
    次解決及訴訟經濟有利之情形而言（最高法院92年度台抗第
    649號裁定參照）。次按當事人不得就已起訴之事件，於訴
    訟繫屬中，更行起訴，民事訴訟法第253條定有明文。而已
    起訴之事件，在訴訟繫屬中，該訴訟之原告或被告不得更以
    他造為被告，就同一訴訟標的提起新訴或反訴，此觀民事訴
    訟法第253條之規定自明。所謂就同一訴訟標的提起新訴或
    反訴，不僅指後訴係就同一訴訟標的求為與前訴內容相同之
    判決而言，即後訴係就同一訴訟標的，求為與前訴內容可以
    代用之判決，亦屬包含在內。故前訴以某請求為訴訟標的求
    為給付判決，而後訴以該請求為訴訟標的，求為積極或消極
    之確認判決，仍在上開法條禁止重訴之列（最高法院46年台
    抗字第136號判例參照）。
二、本件反訴被告之本訴，係以反訴原告於民國83年9月8日持借
    據向其借款新台幣（下同）250萬元（實借220萬元），並以
    反訴原告丁○○、丙○○、乙○○共有坐落嘉義市○○段23
    地號、建、面積0.0112公頃土地，權利範圍各3分之1（下稱
    系爭土地），暨反訴原告己○○所有坐落上開系爭土地上建
    號131號建物即門牌號碼嘉義市○區○○里○鄰○○路722巷
    173弄3號，鋼筋混凝土磚造二層樓房一幢（與系爭土地合稱
    系爭房地），設定本金300萬元之抵押權為擔保，詎反訴原
    告未依約清償，而且反訴原告曾於85年間提起確認系爭抵押
    權不存在事件，業經最高法院以88年度台上字第438號確定
    判決就系爭事件以「．．確認抵押債權不存在及塗銷抵押權
    登記之訴超過金額220萬元部分暨各該訴訟費用部分廢棄，
    右開廢棄部分，被上訴人（即甲○○）之第二審上訴駁回；
    其他上訴駁回」判決在案，有本院調閱之最高法院88年度台
    上字第438號判決附卷可憑（見本院調閱之最高法院88年度
    台上字第438號卷宗第28頁，原審卷第61至77頁，即反訴原
    告己○○等尚積欠反訴被告借款220萬元本息），是反訴被
    告對反訴原告主張有系爭抵押債權存在，依消費借貸法律關
    係提起本訴，聲明求為判決命反訴原告應連帶給付反訴被告
    220萬元及自86年4月20日起至清償日止，按週年利率百分之
    5計算之利息等情，有其於原審之本訴起訴狀在卷可考。觀
    諸反訴原告於本院99年5月11日言詞辯論期日具狀提起反訴
    ，反訴聲明第1項求為：「(1)確認兩造間220萬元抵押借貸債
    權不存在。」，有其反訴狀附卷可稽（見本院卷第108頁）
    ，就反訴聲明第一項之請求確認兩造間抵押借款債權不存在
    部分，反訴原告係以系爭抵押借款債權不存在，求為消極確
    認訴訟，與本訴之債權求為給付訴訟，兩者正相反對而可以
    代替，顯屬同一事件，且未經反訴被告同意而提起本件反訴
    ，依前揭說明，則此部分反訴原告之反訴難認合法，應予駁
    回。
三、至反訴原告其餘反訴部分，業經本院於99年5月27日另以裁
    定駁回，併予敘明。
四、據上論結，本件反訴為不合法，依民事訴訟法第249條第1項
    第6款、第7款、第95條、第78條、第85條第1項前段，裁定
    如主文。
中    華    民    國    99    年    5     月    31    日
                      民事第二庭  審判長法  官  陳光秀
                                        法  官  李文賢
                                        法  官  莊俊華
上為正本係照原本作成。
如對本裁定抗告，須於本裁定送達後10日內向本院提出抗告狀（
須附繕本），並應繳納抗告費新台幣1千元。
中    華    民    國    99    年    6     月    2     日
                                        書記官  吳銘添

司法院資訊處製作；財團法人民間司法改革基金會備份。
